ACORDAO-COMPLETO-2360395

ACÓRDÃO 14101/2019 ATA 43/2019 - PRIMEIRA CÂMARA

VISTOS, relatados e discutidos estes autos de recurso de reconsideração interposto por Roberto Volpe, ex-prefeito de Santo Anastácio/SP, contra o Acórdão 10109/2018-TCU-Primeira Câmara;
ACORDAM os Ministros do Tribunal de Contas da União, reunidos em Sessão da 1ª Câmara, diante das razões expostas pelo Relator, em:
9.1. realizar diligência à empresa Lilo Promoções Artísticas (CNPJ: 57.176.745/0001-23) para que informe a este Tribunal os valores pagos a cada uma das bandas por ela representadas mediante cartas de exclusividade para os shows da "XXXV Faisa - Feira Agropecuária e Industrial de Santo Anastácio/SP", ocorridos entre 13 e 22 de novembro de 2009, bem como apresente os respectivos comprovantes de pagamento;
9.2. realizar diligências junto às empresas proprietárias das bandas que se apresentaram no evento mencionado no subitem anterior, Jad e Jefferson Produções Artísticas (CNPJ 02.796.339/0001-71) ; Santa Mônica Banda Shows (CNPJ 09.387.738/0001-28) ; Banda Fruto Proibido e Banda Atlântico Sul (mesmo CNPJ - 05.940.431/0001-51) ; Banda Madry in Concert (CNPJ 08.277.470/0001-09) ; Gilberto e Gilmar (Capa de Revista - Edição, Gravações e Produções Musicais - (CNPJ 04.277.110/0001-56) ; Banda Metrópole (CNPJ 02.526.759/0001-38) ; André Renato Martins (representante de Milionário e José Rico - CPF 177. 710.078-05) ; Banda Fonte Luminosa (28.548.066/0001-30) ; Banda Jet Boys (64.633.472/0001-64) , para que informem a este Tribunal os valores recebidos a título de cachê por intermédio da empresa Lilo Promoções Artísticas (CNPJ: 57.176.745/0001-23) e apresentem os respectivos comprovantes de recebimento; 
9.3. esclarecer aos diligenciados que as informações solicitadas têm por finalidade subsidiar a instrução e julgamento de tomada de contas especial em que se apura a regularidade na aplicação de recursos públicos federais transferidos pelo Ministério do Turismo ao município de Santo Anastácio/SP.

Recurso de reconsideração em Tomada de contas especial.

Primeira Câmara

Município de Santo Anastácio - SP.

3. Recorrentes: Roberto Volpe (XXX.112.128-XX).

Ministro Walton Alencar Rodrigues.

13.1. Ministros presentes: Walton Alencar Rodrigues (Presidente e Revisor), Benjamin Zymler e Vital do Rêgo (Relator).
13.2. Ministro-Substituto convocado: Augusto Sherman Cavalcanti.

ACORDAO-COMPLETO-2504956

Acórdão 3347/2022 - Primeira Câmara

VITAL DO RÊGO

Ministro Bruno Dantas.

Reproduzo a seguir, como parte do relatório, a instrução de mérito lançada à peça 49, que contou com o de acordo da unidade técnica, peça 50:
INTRODUÇÃO
1.	Trata-se de recurso de reconsideração interposto por Roberto Volpe (peça 38) contra o Acórdão 10109/2018-TCU-Primeira Câmara (peça 26) , da relatoria do ministro Bruno Dantas.
1.1.	A deliberação recorrida apresenta o seguinte teor: 
9.1. com fundamento nos arts. 1º, inciso I, 16, inciso III, alíneas 'b' e 'c', e 19, da Lei 8.443/1992, julgar irregulares as contas de Roberto Volpe e condená-lo ao pagamento do débito discriminado a seguir, atualizado monetariamente e acrescido dos juros de mora devidos, calculado desde a data de ocorrência indicada até sua efetiva quitação, na forma da legislação vigente, fixando o prazo de 15 (quinze) dias, a contar do recebimento da notificação, para que seja comprovado, perante este Tribunal, o recolhimento da quantia ao Tesouro Nacional, nos termos do art. 23, inciso III, alínea "a", da referida Lei, c/c o art. 214, inciso III, alínea "a", do Regimento Interno do TCU:
	VALOR ORIGINAL (R$) 
	DATA DA OCORRÊNCIA

	153.104,00
	14/12/2009

9.2. com fundamento no art. 57 da Lei 8.443/1992, aplicar a Roberto Volpe multa no valor de R$ 25.000,00 (vinte e cinco mil reais) , atualizado monetariamente desde a data do presente acórdão até a do efetivo recolhimento, se for pago após o vencimento, na forma da legislação vigente, fixando o prazo de 15 (quinze) dias, a contar do recebimento da notificação, para que seja comprovado, perante este Tribunal, o recolhimento da quantia ao Tesouro Nacional, nos termos do art. 23, inciso III, alínea "a", da referida Lei, c/c o art. 214, inciso III, alínea "a", do Regimento Interno do TCU;
9.3. com fundamento no art. 26 da Lei 8.443/1992, autorizar, se requerido, o pagamento da importância devida em até 36 (trinta e seis) parcelas mensais e consecutivas, fixando o prazo de 15 (quinze) dias, a contar do recebimento da notificação, para que seja comprovado, perante este Tribunal, o recolhimento da primeira parcela, e de 30 (trinta) dias, a contar da parcela anterior, para que seja comprovado o recolhimento das demais parcelas, devendo incidir sobre cada valor mensal os devidos acréscimos legais, na forma prevista na legislação vigente, além de alertar que a falta de comprovação do recolhimento de qualquer parcela importará no vencimento antecipado do saldo devedor, nos termos do art. 217 do Regimento Interno do TCU;
9.4. com fundamento no art. 28 da Lei 8.443/1992, autorizar, desde logo, a cobrança judicial das dívidas, caso não atendida a notificação;
9.5. com fundamento no art. 16, § 3º, da Lei 8.443/1992, c/c art. 209, § 7º, do Regimento Interno do TCU, remeter cópia deste acórdão à Procuradoria da República em São Paulo, para adoção das medidas que entender cabíveis;
9.6. dar ciência deste acórdão ao Ministério do Turismo e ao responsável. 
HISTÓRICO
2.	Trata-se de tomada de contas especial instaurada pelo Ministério do Turismo (MTur) em desfavor de Roberto Volpe, então prefeito municipal de Santo Anastácio/SP, em razão da impugnação total de despesas do Convênio 1250/2009 (Siafi/Siconv 708671) , que tinha por objeto apoio à realização do evento intitulado "XXXV FAISA - Feira Agropecuária e Industrial de Santo Anastácio", no valor de R$ 209.000,00, sendo R$ 200.000,00 à conta do órgão concedente e R$ 9.000,00 referentes à contrapartida da entidade convenente. 
2.1.	O órgão concedente concluiu pela impugnação total de despesas, devido à irregularidade na execução física e financeira.
2.2.	No âmbito do TCU, promoveu-se a citação de Roberto Volpe. 
2.3.	No voto condutor da decisão recorrida, apontou-se ausência de nexo de causalidade entre a execução dos shows artísticos e os pagamentos efetuados. Entendeu-se que a apresentação de documento que confere exclusividade ao empresário do artista somente para o dia e localidade do evento não atende aos pressupostos estabelecidos no inciso III do art. 25 da Lei de Licitações e Contratos, para contratação direta por inexigibilidade, ainda que tal impropriedade, por si só, não dê ensejo à condenação em débito, cabendo, para isso, apurar a efetiva realização da apresentação contratada e o nexo de causalidade entre os recursos federais repassados ao convênio e o seu concreto recebimento pelo artista ou por seu representante devidamente habilitado.
2.4.	Nesse sentido, entendeu-se que não houve comprovação do efetivo pagamento aos artistas, em virtude da ausência de comprovantes assinados pelos próprios artistas ou por seus representantes legais, não sendo possível verificar a que título, fim e condições os artistas se dispuseram a executar os shows, restando completamente inviável a verificação do nexo de causalidade entre os recursos transferidos e a prestação do serviço artístico. 
2.5.	Desse modo, sendo do gestor o dever de prestar contas, caberia a ele apresentar todos os documentos capazes de elidir as irregularidades pelas quais fora citado, o que não ocorreu. 
2.6.	Dessa forma, o responsável foi condenado, na forma do acórdão recorrido. 
ADMISSIBILIDADE
3.	O exame preliminar de admissibilidade à peça 42 - acolhido pelo Relator ad quem em despacho à peça 45 - concluiu por conhecer do recurso, suspendendo-se os efeitos dos itens 9.1, 9.2 e 9.4 da decisão recorrida. 
MÉRITO
4. Constitui objeto do recurso examinar as seguintes questões: 
	a) se resta devidamente justificada a contratação direta do show artístico e se foi observada a legislação aplicável (item 5) ; 
	b) se procede a alegação de ausência de prejuízo ao erário (item 6) ; 
	c) se a decisão recorrida deixou de observar a jurisprudência deste Tribunal (item 7) .
5. 	Legalidade da contratação direta
5.1.  	O recorrente alega que foi observada a legislação para a contratação direta de show artístico. Nesse sentido, aduz que:
	a) as irregularidades desse processo cingem-se à falta de apresentação dos contratos de exclusividade e de justificativas para o processo de inexigibilidade; (peça 38, p. 3) 
	b) o órgão concedente apontou como irregulares a falta de apresentação dos contratos de exclusividade e a ausência de justificativa para a inexigibilidade da licitação; (peça 38, p. 3) 
	c) entretanto, a legislação permite a contratação direta de show artístico, nada existindo de irregular no processo de inexigibilidade a autorizar a reprovação da prestação de contas; (peça 38, p. 4) 
	d) e o município, ao optar pela inexigibilidade, observou a lei de regência e as diretrizes do Ministério do Turismo. (peça 38, p. 4) 
	Análise
5.2.	Não obstante o recorrente sustentar a legalidade da contratação por inexigibilidade de licitação, outro foi o entendimento deste Tribunal. De fato, consta no voto condutor da decisão recorrida que, nos termos do Acórdão 1435/2017-TCU-Plenário - consulta formulada pelo Ministério do Turismo -, "a apresentação de documento que confere exclusividade ao empresário do artista somente para o dia e localidade do evento (geralmente chamado de autorização/atesto/carta de exclusividade, mas não de contrato de exclusividade) não atende aos pressupostos estabelecidos no inciso III do art. 25 da Lei de Licitações e Contratos, para contratação direta por inexigibilidade" (peça 27, p. 1-2, itens 10-11) . 
5.3.	O artigo 25, inciso III, da Lei 8.666/1993, dispõe que "é inexigível a licitação quando houver inviabilidade de competição, em especial: III - para contratação de profissional de qualquer setor artístico, diretamente ou através de empresário exclusivo, desde que consagrado pela crítica especializada ou pela opinião pública". E o entendimento deste Tribunal é no sentido de que "a contratação de artistas consagrados por meio de inexigibilidade de licitação (art. 25, inciso III, da Lei 8.666/1993) somente deve ocorrer com a apresentação de contrato de exclusividade dos artistas com o empresário contratado. O contrato de exclusividade não pode ser substituído por autorização que confere exclusividade apenas para os dias correspondentes à apresentação dos artistas e que é restrita à localidade do evento (Acórdão 5209/2015-TCU-Segunda Câmara, relator: Marcos Bemquerer) . (g.n.) 
5.4.	Ante o exposto, deve-se rejeitar a alegação. 
6. 	Ausência de prejuízo
6.1.  	O recorrente alega ausência de má-fé e de prejuízo ao erário, aduzindo nesse sentido que:
	a) não houve má-fé por parte do ora recorrente e de sua conduta não decorreu qualquer prejuízo ao patrimônio público, na medida em que o evento objeto do convênio foi realizado; (peça 38, p. 6) 
	b) sem má-fé e sem prejuízo ao erário, a pretensão de devolução da integralidade dos valores repassados não pode prosperar; e a ocorrência de dano ao patrimônio público federal constitui pressuposto para a instauração da tomada de contas especial; (peça 38, p. 6) 
	c) a ocorrência de prejuízo e a presença de dolo na conduta do agente público constituem condições indispensável para que a prestação de contas seja reprovada e, sobretudo, para impor ao mesmo o dever de devolver o valor repassado por meio de convênio; (peça 38, p. 6) 
	d) o município procedeu à devida prestação de contas, comprovou a aplicação dos recursos repassados pela União e não existem sequer indícios de desfalque ou desvio dos recursos repassados, não havendo, destarte, de se falar em prejuízo ao patrimônio público e em prática de ato ilícito. (peça 38, p. 8) 
	Análise
6.2.	O fundamento da condenação do ora recorrente foi a ausência de "nexo de causalidade entre a execução dos shows artísticos e os pagamentos efetuados" (peça 27, p. 1, item 9) . Segundo consignado no voto condutor da decisão recorrida, e consoante resposta a consulta exarada no Acórdão 1435/2017-TCU-Plenário, a "não apresentação de contratos de exclusividade de artistas contratados com inexigibilidade" não é suficiente para a condenação em débito, cabendo "apurar a efetiva realização da apresentação contratada [e] o nexo de causalidade entre os recursos federais repassados ao convênio e o seu concreto recebimento pelo artista ou por seu representante devidamente habilitado" (peça 27, p. 1-2, itens 10, 11 e 12) . 
6.3.	Nesse sentido, verifica-se que a condenação do recorrente não decorreu de juízo de má-fé, mas do fato de que "não houve comprovação do efetivo pagamento aos artistas, em virtude da ausência de comprovantes assinados pelos próprios artistas ou por seus representantes legais" (peça 27, p. 2, item 16) , tendo em vista "ser do gestor o dever de prestar contas" (peça 27, p. 3, item 19) .
6.4.	Em sede recursal, o recorrente limitou-se a apresentar alegações desacompanhadas de qualquer documento que comprovasse o devido pagamento realizado aos artistas ou aos seus representantes legais, razão pela qual a alegação deve ser rejeitada. 
7. 	Jurisprudência 
7.1.  	O recorrente alega que a decisão recorrida deixou de observar a jurisprudência deste Tribunal. Nesse sentido, aduz que:
	a) a decisão recorrida não se coaduna com a própria jurisprudência deste Tribunal, que tem reiteradamente decidido que não há que se falar em glosa, "ainda que contratação tenha sido realizada mediante irregular utilização do instituto da inexigibilidade de licitação, por ausência de apresentação do contrato de exclusividade do artista com o empresário contratado pela Administração"; (peça 38, p. 10) 
	b) é o que se infere da análise dos seguintes julgados: Acórdão 5662/2014-TCU-Primeira Câmara, relator: Bruno Dantas; Acórdão 5543/2016-TCU-Primeira Câmara, relator: Bruno Dantas; mutatis mutandis, este é o tratamento que o recorrente espera que lhe seja dispensado, uma vez presentes todos os motivos para tanto; (peça 38, p. 10-16) 
	c) o recorrente não participou do ato consistente em não exigir o contrato de exclusividade celebrado diretamente com os artistas e registrado em cartório; (peça 38, p. 16) 
	d) por todos os ângulos sob que se analisa a questão, chega-se à conclusão no sentido de que a prestação de contas apresentada pelo recorrente não se encontra eivada de vícios capazes de infirmar sua legitimidade. (peça 38, p. 25) 
	Análise
7.2.	O entendimento prevalecente neste Tribunal é no sentido de que "a ausência de recibo ou documento congênere que comprove o efetivo recebimento do cachê pelo artista ou seu representante exclusivo implica a imputação de débito ao responsável", uma vez que "impede o estabelecimento do nexo causal entre os recursos transferidos e os serviços artísticos prestados" (Acórdão 5833/2018-TCU-Primeira Câmara, relator: Bruno Dantas; Acórdão 5823/2018-TCU-Primeira Câmara, relator: Benjamin Zymler; Acórdão 11867/2018-TCU-Primeira Câmara, relator: Benjamin Zymler;) . 
7.3.	Contudo, a "correspondência dos dados da nota fiscal com os do extrato bancário" supre a comprovação do recebimento de valores pelo artista ou seu representante legal, "se não houver previsão contratual nesse sentido ou se não houver indícios ou evidências de fraude na representação do artista, de superfaturamento nos valores do cachê ou de outra circunstância relevante na fase de contratação ou de liquidação das despesas" (Acórdão 7198/2018-TCU-Segunda Câmara, relator: Marcos Bemquerer) . 
7.4.	No caso vertente, não constitui matéria controversa a execução física do convênio em questão, isto é, a efetiva apresentação dos artistas na feira agropecuária, restringindo-se a controvérsia à comprovação financeira da execução do convênio. Tanto foi assim que as despesas relativas à infraestrutura e divulgação do show foram aceitas pelo voto condutor da decisão recorrida. 
7.5.	Nesse sentido, e tendo em conta o último entendimento jurisprudencial mencionado acima, tem-se que as notas fiscais à peça 9, p. 36, 38 e 42, não guardam correlação com os valores contidos no extrato bancário à peça 9, p. 32. Além de as notas fiscais serem de novembro e os pagamentos de dezembro, não é possível identificar no extrato o pagamento da nota fiscal no valor de R$ 106.000,00 (peça 9, p. 42) . 
7.6.	Ante o exposto, deve-se rejeitar a alegação. 
CONCLUSÃO
8. 	Da análise, conclui-se que:
	a) segundo entendimento deste Tribunal, a apresentação de documento que confere exclusividade ao empresário do artista somente para o dia e localidade do evento não atende aos pressupostos estabelecidos no inciso III do art. 25 da Lei de Licitações e Contratos, para contratação direta por inexigibilidade (item 5) ;  
	b) a impugnação dos valores despendidos se justifica pela ausência de nexo de causalidade entre os recursos federais repassados ao convênio e o seu concreto recebimento pelo artista ou por seu representante devidamente habilitado, porquanto não houve comprovação do efetivo pagamento aos artistas, em virtude da ausência de comprovantes assinados pelos próprios artistas ou por seus representantes legais (item 6) ; 
	c) segundo entendimento deste Tribunal, a correspondência dos dados da nota fiscal com os do extrato bancário supre a comprovação do recebimento de valores pelo artista ou seu representante legal, mas no caso vertente não é possível verificar a correspondência entre as notas fiscais e o extrato bancário da conta específica do convênio (item 7) . 
8.1.	Ante essas conclusões, deve-se negar provimento ao recurso.  
PROPOSTA DE ENCAMINHAMENTO
9. 	Ante o exposto, submete-se o assunto à consideração superior, propondo-se, com fundamento nos artigos 32, inciso I, e 33 da Lei 8.443/1992:
	a)  conhecer do recurso e, no mérito, negar-lhe provimento;
	b) dar ciência da decisão ao recorrente e demais interessados.
O Ministério Público junto ao TCU, nos autos representado pelo Procurador Marinus Eduardo de Vries Marsico, manifestou-se de acordo com a análise empreendida pela Secretaria de Recursos, conforme o parecer acostado à peça 51, nos seguintes termos:
À vista dos elementos constantes dos autos, manifestamo-nos de acordo com a proposta da SERUR (peça 29) , no sentido de conhecer do recurso e, no mérito, negar-lhe provimento.
As razões recursais, em nosso sentir, não lograram descaracterizar as ocorrências de intermediação indevida na contratação direta de artistas e ausência de nexo de causalidade especificamente sobre esses serviços, não sendo possível verificar que pagamentos realizados com os valores federais do convênio tenham sido de fato recebidos pelos artistas ou seus representantes devidamente habilitados.
Ademais, conforme ressaltado pela unidade técnica, inexiste correspondência entre a nota fiscal e os extratos bancários, frustrando qualquer tentativa de se relacionar o custeio daquelas despesas com os valores federais.
A propósito, registre-se que houve na instrução e no julgamento da tomada de contas especial a cautela do Tribunal no sentido de se tentar estabelecer um nexo de causalidade entre os valores do convênio e as despesas informadas. Nesse sentido, veja-se que da totalidade do objeto do convênio remanesceram a irregularidade e o débito apenas sobre as despesas com a contratação de artistas (R$ 160.000,00) , sendo reconhecidas as demais despesas com infraestrutura de shows (R$ 17.650,00) e divulgação do evento (R$ 31.350,00) .
Especificamente sobre a ausência do contrato de exclusividade  que resultou na ocorrência de intermediação indevida na contratação direta de artistas, conforme observado pela unidade instrutiva, podem não resultar irregularidade das contas e débito dependendo da forma como esteja circunstanciada a execução físico-financeira do convênio, o que, todavia, não se verifica nesses autos, dada a ausência do nexo de causalidade entre os valores federais e o pagamento das atrações artísticas.
	É o relatório.

Lindolfo José Vieira da Silva (OAB/SP 86.947) e Ana Claudia Gerbasi Cardoso (OAB/SP 131.983).

Procurador Marinus Eduardo de Vries Marsico.

RECURSO DE RECONSIDERAÇÃO EM TOMADA DE CONTAS ESPECIAL. CONVÊNIO. IMPOSSIBILIDADE DE ESTABELECIMENTO DE NEXO DE CAUSALIDADE ENTRE O DESEMBOLSO DOS RECURSOS PECUNIÁRIOS E A EXECUÇÃO DO OBJETO. CONHECIMENTO DO RECURSO. ELEMENTOS SUFICIENTES PARA ALTERAR A DECISÃO RECORRIDA. PROVIMENTO. CIÊNCIA.

TOMADA DE CONTAS ESPECIAL (TCE)

Secretaria de Recursos (Serur).

Aprecia-se recurso de reconsideração (peça 38) interposto pelo Sr. Roberto Volpe, ex-prefeito de Santo Anastácio/SP, contra o Acórdão 10109/2018-TCU-Primeira Câmara, decisão por meio da qual o Tribunal julgou irregulares as contas especiais do responsável, com condenação em débito e aplicação de multa, em razão da impugnação total de despesas do Convênio 1.250/2009 (Siafi/Siconv 708671) , firmado junto ao Ministério do Turismo.
O ajuste tinha por objeto o apoio à realização da "XXXV Faisa - Feira Agropecuária e Industrial de Santo Anastácio", que ocorreu entre 13 e 22 de novembro de 2009, no valor de R$ 209.000,00, dos quais R$ 9.000 a título de contrapartida municipal. A ordem bancária que efetuou o repasse data de 9/12/2009 (peça 1, p. 171) . O plano de trabalho foi assim estruturado: apresentação de dez bandas musicais (R$ 160.000,00) ; infraestrutura do evento (R$ 17.500,00) ; e divulgação (R$ 31.500,00) . 
A unidade técnica que originalmente oficiou nos autos, então Secex-CE, considerou que "a exclusividade dos shows contratados para as datas em que o município realizava sua feira agropecuária e industrial não é aceita por este tribunal, porque difere do contrato de exclusividade dos artistas com o empresário contratado, registrado em cartório" (peça 21, p. 6) . Contudo, considerou procedentes as alegações de defesa apresentadas no que se referem à execução do objeto e do nexo causal, que foi comprovada mediante notas fiscais e notas de empenho apresentadas. Por tal razão, a Secex-CE sugeriu que as contas fossem julgadas irregulares, sem imputação de débito e com aplicação da multa prevista no art. 58, inciso II, da Lei Orgânica do TCU.
Em seu voto, o relator a quo, ilustre Ministro Bruno Dantas, em discordância da proposta de encaminhamento oferecida, consignou que, para além da irregularidade relatada pela unidade técnica referente à inexigibilidade de licitação, os documentos apresentados pelo responsável não bastaram para demonstrar o nexo de causalidade entre a execução das apresentações e o pagamento efetuado à intermediária, visto que não vieram aos autos comprovantes de recebimento pelos próprios artistas ou pelos representantes legais identificados por meio de contrato social, contrato de exclusividade, instrumento de procuração ou declaração/carta de exclusividade, devidamente registrado em cartório, o que implicaria a imputação de débito. 
Como as despesas com divulgação e infraestrutura do evento foram acatadas, o débito imputado referiu-se apenas às apresentações artísticas. Assim, a decisão recorrida aplicou a proporcionalidade adotada no convênio (95,69% concedente e 4,31% convenente) , resultando no valor de R$ 153.104,00, de responsabilidade do Sr. Roberto Volpe. Ainda, aplicou-se a multa do art. 57 da Lei Orgânica do TCU.
Na presente fase, a Secretaria de Recursos, em manifestações uniformes (peças 49 e 50) , consignou que os argumentos apelativos carreados pelo responsável não lograram êxito em desconstituir os motivos pelos quais se deu o julgamento pela irregularidade das contas, e propôs negar provimento ao recurso de reconsideração, posição com a qual se colocou de acordo o Ministério Público junto ao TCU (peça 51) .
Feita esta breve introdução, passo a decidir.
Nos termos do despacho acostado à peça 45, o presente recurso deve ser conhecido, uma vez que preenche os requisitos aplicáveis à espécie - arts. 32, inciso I, e 33 da Lei 8.443/1992, c/c o art. 285 do Regimento Interno do TCU.
Com relação ao mérito, por considerar que é possível estabelecer o devido nexo de causalidade para os pagamentos inquinados, conforme passarei a demonstrar, manifesto-me em desacordo com os pareceres prévios, de forma que deve ser dado provimento ao recurso em exame.
A partir da prolação do Acórdão 1435/2017-TCU-Plenário, em resposta à consulta formulada pelo Ministro do Turismo, o Tribunal firmou entendimento, com caráter normativo, no sentido de que eventuais impropriedades na inexigibilidade de licitação para contratação de artistas ou bandas não ensejariam, por si só, a condenação em débito dos responsáveis.
Ainda segundo o referido julgado, a existência de dano ao erário seria evidenciada, em cada caso concreto, quando houvesse indícios de inexecução do evento objeto do convênio por artistas ou bandas ou quando não fosse possível comprovar o nexo de causalidade.
No caso em análise, o plano de trabalho para a realização do evento previu a execução de dez apresentações artísticas, cujos cachês variaram entre R$ 9.000,00 e R$ 45.000,00. A execução física do convênio e as demais composições de custo (infraestrutura e divulgação, nos valores respectivos de R$ 17.500,00 e R$ 31.500,00) não foram inquinadas pelo Tribunal, portanto não constituem objeto de discussão recursal.
Com relação às apresentações, passamos a avaliar então, primeiro, se houve ou não a comprovação do nexo financeiro do pagamento dos artistas e, segundo, se houve irregularidades no procedimento licitatório para contratação da empresa intermediária.
Quanto ao primeiro ponto, observamos que o munícipio contratou a empresa Lilo Promoções Artísticas para a realização da festa. A empresa apresentou cartas de exclusividade para as bandas e os artistas por ela agenciados.
Analisamos, uma a uma, as cartas de exclusividade conferidas à empresa Lilo para identificar se de fato foram subscritas pelos artistas ou seus representantes legais, conforme segue.
Jad e Jefferson
À peça 18, p. 17, consta atestado subscrito pela Sra. Sônia Regina P. da Silva, representante legal e sócia proprietária da dupla sertaneja, na qual declara que a empresa Lilo Promoções Artísticas detém a exclusividade de seu show para o evento objeto do convênio, no dia 14/11/2009. Em consulta ao sistema CPF/CNPJ da Receita Federal, a Sra. Sônia de fato consta como sócia da empresa Jad & Jeferson Produções Artísticas S/C Ltda (CNPJ 02.796.339/0001-71) .
Banda Santa Mônica
À peça 18, p. 21, consta carta de exclusividade subscrita pelo Sr. Rogas José de Lima no qual declara que a empresa Lilo Promoções Artísticas detém a data da banda para apresentação no dia 15/11/2009 em Santo Anastácio/SP. O sistema CPF/CNPJ da Receita Federal confirma a informação de que o Sr. Rogas José de Lima (204.614.668-99) é o responsável pela empresa de nome fantasia "Santa Mônica Banda Shows" (09.387.738/0001-28) . 
Banda Fruto Proibido
À peça 18, p. 26, consta carta de exclusividade assinada por Valmor Aparecido de Souza (548.732.909-53) , representante legal da banda (05.940.431/0001-51) , na qual atesta que a empresa intermediária Lilo Promoções Artísticas detém a data de show para o dia 16/11/2008, em Santo Anastácio/SP. A informação é corroborada pelo que consta no sistema CPF/CNPJ da Receita Federal, no qual o Sr. Valmor aparece como sócio-administrador da empresa.
Banda Atlântico Sul
À peça 18, p. 29, consta carta assinada por Cibele Antônia Signolfi de Souza (856.145.999-91) , representante legal da Banda Fruto Proibido (05.940.431/0001-51) , detentora da exclusividade da Banda Atlântico Sul, na qual se declara que a empresa Lilo Promoções Artísticas detém a data da atração musical para o dia 17/11/2009, em Santo Anastácio/SP. O sistema CPF/CNPJ confirma que a Sra. Cibele é a responsável pela empresa Banda Fruto Proibido e uma de suas sócias-administradoras. Informações coletadas na internet indicam que as bandas Fruto Proibido e Atlântico Sul pertencem ao mesmo núcleo, inclusive os telefones para contato nos respectivos sítios eletrônicos são os mesmos.
Banda Madry in Concert
À peça 18, p. 32, consta atestado em que o representante legal do grupo, Sr. Marcio Alexandre Aníbal (110.572.218-05) , declara que a empresa Lilo Produções Artísticas detém a exclusividade da banda na data de 20/11/2009, no evento de Santo Anastácio/SP. Conforme o sistema CPF/CNPJ, o Sr. Marcio de fato é o responsável e um dos sócios-administradores da banda.
Gilberto e Gilmar
À peça 18, p. 35, consta documento em que o Sr. Gilberto Gomes (o próprio Gilberto da dupla) , representante da banda Capa de Revista (04.277.110/0001-56) , atesta que a empresa Lilo detém, com exclusividade, a data de 18/11/2009 para realização de show com a dupla "Gilberto e Gilmar e banda Capa de Revista", na cidade de Santo Anastácio/SP. As informações encontram lastro no sistema CPF/CNPJ.
Banda Metrópole
À peça 18, p. 41, consta declaração do Sr. Sérgio Poppi (601.719.528-04) , proprietário da empresa Metrópole Ltda - ME (02.526.759/0001-38) , atesta a exclusividade da banda para a empresa Lilo Promoções Artísticas no dia 19/11/2009, em Santo Anastácio/SP. As informações batem com aquelas constantes do sistema CPF.
Milionário e José Rico
Consta nos autos carta de exclusividade à peça 18, p. 39, em que o representante legal e exclusivo da dupla, Sr. André Renato Martins, atesta que a empresa Lilo Promoções Artísticas detinha a exclusividade para realização de show no dia 21 de novembro, na cidade de Santo Anastácio/SP, no evento objeto do convênio em apreço. Em rápida busca na internet também é possível verificar diversas notícias em que consta a informação de que o Sr. André Renato Martins é, de fato, empresário da dupla.
Banda Fonte Luminosa
À peça 18, p. 46, consta carta em que a própria banda (28.548.066/0001-30) , por meio de seu representante legal, Sr. Jéferson Eduardo Fontinhas (023.924.579-21) , declara a exclusividade de apresentação para a empresa Lilo Promoções Artísticas, no dia 22/11/2009, em Santo Anastácio/SP. As informações batem com o que consta no sistema CPF/CNPJ.
Banda Jet Boys
Embora a carta de exclusividade dessa banda não conste dos autos, foi possível localizá-la no site do convênio no Siconv. Naquele documento, o Sr. Laércio Lucio Scala (558.810.258-49) , responsável e sócio-administrador da empresa Jet Boys Comercio de Equipamentos, Produções e Locações Artísticas Ltda. (64.633.472/0001-64) , confirma a exclusividade para a empresa Lilo Promoções Artísticas da apresentação da banda para o dia 13/11/2009, em Santo Anastácio/SP.
A partir dessa toda essa análise, é possível verificar que as cartas de exclusividade foram subscritas pelos próprios artistas ou por seus representantes à empresa Lilo.
Desse modo, na linha de raciocínio em que se persegue o nexo financeiro, é possível verificar que os recursos conveniados foram repassados pelo Mtur à prefeitura de Santo Anastácio/SP, que contratou, por inexigibilidade, a empresa Lili Promoções Artísticas para a apresentação das bandas, que efetivamente se apresentaram. 
A Serur assim se manifestou sobre as notas fiscais e extrato bancário constantes dos autos:
Nesse sentido, e tendo em conta o último entendimento jurisprudencial mencionado acima, tem-se que as notas fiscais à peça 9, p. 36, 38 e 42, não guardam correlação com os valores contidos no extrato bancário à peça 9, p. 32. Além de as notas fiscais serem de novembro e os pagamentos de dezembro, não é possível identificar no extrato o pagamento da nota fiscal no valor de R$ 106.000,00 (peça 9, p. 42) .
Com relação à nota fiscal de R$ 106.000,00, consoante discrimina a nota de empenho à peça 9, p. 41, tal valor compreende o somatório de R$ 91.700,00 mais R$ 5.300,00 (ambos destinado à empresa contratada) , identificados no extrato bancário por meio dos cheques 00001 e 00002 (peça 9, p. 32) , o que perfaz o montante de R$ 97.000,00. A diferença de R$ 9.000,00 (R$ 106.000 - R$ 97.000) certamente refere-se à contrapartida da convenente. Em que pese o aludido valor não ter sido depositado na conta específica do convênio - o que justifica uma ressalva - o conjunto probatório formado pelo extrato bancário, notas fiscais e notas de empenho levam a essa conclusão. 
Quanto ao fato de as notas fiscais serem de novembro e os pagamentos de dezembro, conforme registrado pela unidade instrutiva, entendo que tal discrepância deve-se à liberação dos recursos do convênio apenas em 9 de dezembro, cujos pagamentos foram efetivados logo em seguida a essa data.
Todo esse caminho demonstra que o dinheiro foi utilizado para o pagamento das bandas, que, por meio dos próprios artistas ou de seus representantes legais, conferiram à empresa Lilo o poder exclusivo de representá-las, tanto é que todas elas se apresentaram conforme previsto no plano de trabalho. 
A questão da demonstração do nexo de causalidade foi novamente debatida no Acórdão 2649/2017-TCU-Plenário, tendo sido consignado naquele decisum a seguinte orientação, verbis:
9.8. determinar à Secretaria-Geral de Controle Externo (Segecex) que, ao promover o cumprimento do Acórdão 1435/2017-TCU-Plenário, nos casos em que forem apresentados contrato de exclusividade, carta de exclusividade ou instrumento de procuração não registrados em cartório, oriente suas unidades técnicas, sempre que possível, a realizarem procedimentos expeditos, a exemplo de consulta a bases de dados disponíveis ao Tribunal ou a sítios da internet, com vistas a obter informações que comprovem a validade da representação legal do artista contratado, antes de concluir pela ausência de comprovação na aplicação dos recursos, ressalvando que tais procedimentos não substituem a obrigação legal do gestor de trazer aos autos todos os elementos de prova aptos a demonstrar a regularidade das despesas efetuadas; e
9.9. recomendar ao Ministério do Turismo que, ao promover o cumprimento do Acórdão 1435/2017-TCU-Plenário, nos casos em que forem apresentados contrato de exclusividade, carta de exclusividade ou instrumento de procuração não registrados em cartório, oriente os setores responsáveis pelo exame de prestações de contas de convênios a realizarem, na medida do possível, levantamento de informações, a exemplo de pesquisas junto a bases de dados públicas ou privadas, de acesso público, ou mesmo obtidas junto aos signatários do convênio, entre outros meios possíveis, com vistas a comprovar a validade da representação legal do artista contratado, antes de concluir pela ausência de comprovação na aplicação dos recursos.
Permito-me colacionar os argumentos que fundamentaram os comandos acima mencionados, constante do voto condutor do referido julgado, acolhido pelo Plenário desta Casa:
A aceitação de carta de exclusividade para representação de artista em determinada data para fundar a inexigibilidade de licitação é tema de amplo debate nesta Corte. Recentemente, acerca do tema, ao apreciar a consulta formulada a esta Corte pelo MTur, no âmbito do TC Processo 022.552/2016-2, foi prolatado o Acórdão 1435/2017-TCU-Plenário.
Por meio da citada decisão, o TCU respondeu ao consulente que a apresentação de autorização/atesto/carta que confere exclusividade ao empresário do artista somente para os dias correspondentes ao evento, bem como a apresentação de contrato de exclusividade, entre o artista e o empresário, sem registro em cartório, ou mesmo a não apresentação do citado contrato representam impropriedades na execução do convênio, porquanto não atendem aos pressupostos do art. 25, inciso III, da Lei 8.666/1993.
Esclareceu ainda esta Corte que tais impropriedades, por si sós, podem não ensejar o julgamento das contas pela irregularidade nem a condenação em débito dos responsáveis, uma vez que a comprovação da ocorrência de dano aos cofres públicos dependerá da existência de indícios de inexecução do evento objeto do convênio ou quando não for possível comprovar o nexo de causalidade.
Ocorre que a demonstração do mencionado nexo de causalidade, nos termos do decisum em foco, exige a demonstração de que os pagamentos tenham sido recebidos diretamente pelo artista ou por seu representante legal devidamente habilitado. Como forma de comprovação da representação legal, decidiu-se por aceitar a apresentação de contrato de exclusividade, da carta de exclusividade ou do instrumento de procuração devidamente registrados em cartório.
Buscou-se, com a exigência de registro cartorial, garantir a validade e a autenticidade do instrumento que credencia o representante do artista, como forma de mitigar a ocorrência de eventuais pagamentos indevidos a pessoas alheias ao objeto do convênio.
Observo, contudo, que a validade dos instrumentos de representação aqui mencionados também pode ser comprovada por outros meios de prova admitidas em direito, a exemplo de documentos idôneos obtidos em pesquisas realizadas em bases de dados públicas ou privadas, de acesso público, ou mesmo de informações complementares obtidas junto aos signatários do convênio. Nesse sentido, poderia citar os recentes Acórdão 7586/2017-TCU-Segunda Câmara e 7.497/2017-TCU-1ª Câmara.
A linha de entendimento que aqui defendo na aplicação do Acórdão 1435/2017-TCU-Plenário, vai ao encontro do recente Decreto 9.094, de 17/7/2017, que trata, na essência, da racionalização de exigências para fins de comprovação de regularidade da situação de usuários de serviços públicos, de atestados, de certidões ou de outros documentos comprobatórios que constem em base de dados oficial da administração pública federal.
Desse modo, considerando que o procedimento de verificação da validade e fidedignidade de documentação inserta em tomada de contas especial integra a fase instrutiva dos autos e que a adoção do referido procedimento poderá ser necessária em vários processos em curso no TCU, entendo adequado que seja expedida determinação à Secretaria-Geral de Controle Externo (Segecex) para que oriente suas unidades técnicas nesse sentido, bem como, em homenagem ao princípio da racionalidade administrativa, seja a orientação em comento estendida ao MTur, na forma de recomendação.
Dessa forma, uma vez demonstrada a execução física e o nexo financeiro, não subsistem razões para a manutenção do débito imputado.
Quanto ao procedimento licitatório para a contratação das bandas, as cartas de exclusividade são datadas entre 23/8/2009 e 23/10/2009, anteriores, portanto, ao procedimento de inexigibilidade, datado de 13/11/2009 (peça 9, p. 43) . Assim, se somente a empresa Lilo detinha a exclusividade para a apresentação das bandas à época desejada, não há razão para considerar irregular o procedimento adotado pelo município. É dizer, à época da contratação, era inviável a competição, sendo inexigível, portanto, a licitação. 
Isso é corroborado, por exemplo, pela inexistência de cotação de preço pelo município previamente à contratação. Caso isso tivesse ocorrido, não haveria controvérsia acerca da imposição da licitação, uma vez que estaria caracterizada a viabilidade de competição (negociação prévia entre o município e a empresa intermediária e posterior obtenção das cartas de exclusividade) .
Diante de todo o exposto, propugno pelo provimento ao recurso ora analisado, de forma a tornar insubsistente Acórdão 10109/2018-TCU-Primeira Câmara e julgar com ressalvas as contas do responsável. 
	Com essas considerações, VOTO para que o Tribunal aprove a minuta de Acórdão que ora submeto à consideração deste Colegiado.
TCU, Sala das Sessões Ministro Luciano Brandão Alves de Souza, em 10 de setembro de 2019.
Ministro VITAL DO RÊGO 
Relator

Cuidam os autos de recurso de reconsideração interposto por Roberto Volpe, ex-prefeito de Santo Anastácio/SP, contra o Acórdão 10109/2018-TCU-Primeira Câmara, decisão por meio da qual o Tribunal julgou irregulares as suas contas especiais, com condenação em débito e aplicação de multa, em razão da impugnação total de despesas do Convênio 1.250/2009, firmado junto ao Ministério do Turismo.
Após conhecidos os votos deste relator e do nobre revisor, Ministro Walton Alencar Rodrigues, a Primeira Câmara deliberou, preliminarmente, por converter o presente julgamento em diligências às bandas e à empresa de intermediação contratada pelo município para que prestem informações referentes aos cachês recebidos e respectivos comprovantes. 
Na ocasião, deixei registrada minha posição de que o presente caso se enquadrava nos moldes estabelecidos por meio do Acórdão 1435/2017-TCU-Plenário, uma vez que a carta de exclusividade em questão foi assinada por representante legitimado da banda. Todavia, de forma a propiciar ao Colegiado um posicionamento mais seguro sobre a matéria, acolhi as sugestões dos eminentes Ministros Augusto Sherman e Benjamin Zymler para que fosse realizada a sobredita diligência. 
	Diante do exposto, VOTO pela adoção da minuta de acórdão que trago à consideração deste Colegiado.
TCU, Sala das Sessões Ministro Luciano Brandão Alves de Souza, em 26 de novembro de 2019.
Ministro VITAL DO RÊGO 
Relator

Trata-se de recurso de reconsideração interposto por Roberto Volpe contra o Acórdão 10109/2018-TCU-Primeira Câmara, por meio do qual teve contas julgadas irregulares, foi condenado em débito pelo montante de R$ 153.104,00, em valores de 14/12/2009, e multado em R$ 25.000,00, com fulcro nos arts. 16, inciso III, alíneas 'b' e 'c', e 57 da Lei 8.443/1992.
  O acórdão foi proferido no âmbito de Tomada de Contas Especial instaurada pelo Ministério do Turismo (Mtur) , em razão da impugnação total das despesas realizadas por força do Convênio Siconv 708671/2009, cujo objeto era a realização da "XXXV Faisa - Feira Agropecuária e Industrial de Santo Anastácio".
O ajuste previu repasse de R$ 200.000,00 pela União e contrapartida municipal de R$ 9.000,00, para a realização de despesas com a infraestrutura do evento (R$ 17.500,00) , divulgação (R$ 31.500,00) e contratação de atrações artísticas (R$ 160.000,00) , conforme plano de trabalho aprovado. 
O evento ocorreu entre 13 e 22/11/2009, enquanto a parcela devida pela União foi creditada na conta corrente específica em 14/12/2009, por meio da ordem bancária 2009OB801984 (peça 1, p. 83, e peça 9, p. 32) 
Como se depreende do decisum recorrido, a condenação firmou-se na ausência de nexo de causalidade entre os valores transferidos pela União e as apresentações artísticas, contratadas por meio da empresa LILO Promoções Artísticas, por inexigibilidade de licitação, sem que fossem observados os requisitos ditados no art. 25, inciso III, da Lei 8.666/1993.
Em suas alegações, o recorrente aduz que: (i) todas as despesas realizadas foram submetidas ao processo de liquidação, nos termos da Lei 4.320/1964; (ii) o objeto do convênio foi integralmente cumprido; (iii) a Lei 8.666/1993 permite a contratação direta, sem licitação; (iv) convênios firmados em 2008 observaram a mesma forma de contratação e foram aprovados pelo Mtur, em que pese o processo de inexigibilidade não ter sido realizado por falta de tempo hábil; (v) a atuação do gestor esteve sempre isenta de má-fé e não resultou em prejuízo ao patrimônio público, condição sine qua non para a reprovação das contas; (vi) o município prestou contas e comprovou a aplicação dos recursos, sem indícios de desfalque ou desvio dos recursos repassados; (vii) julgados do TCU assentam que a contratação por inexigibilidade de licitação, ainda que sem o contrato de exclusividade do artista com o empresário contratado, não resultará em glosa dos valores federais repassados se comprovada a execução do objeto; (viii) o prefeito é agente político, responsável por decisões de alta complexidade e passível de erro na interpretação e aplicação da lei  (peça 38) .
A Secretaria de Recursos entende que a autorização para apresentação dos artistas no dia e local do evento não substitui o contrato de exclusividade, o que, além de expressamente previsto no art. 25, inciso III, da Lei 8.666/1993, já foi objeto de reiteradas manifestações do TCU. Registra, ademais, que tal ocorrência causa dano ao Erário na medida em que não permite seja infirmado o nexo de causalidade entre os recursos transferidos e os valores pagos para execução do objeto pactuado. Conclui pelo não provimento do recurso, no que contou com a anuência do Parquet.
Feito breve resumo dos fatos, divirjo, com as devidas vênias, do encaminhamento proposto pelo Eminente Ministro Vital do Rêgo, pelas razões que passo a expor.
Mediante o Acórdão 936/2019-TCU-Plenário, o TCU entendeu não ser possível firmar entendimento de que cartas de exclusividade para a realização de eventos apenas em data, hora e local específico são inaptas a demonstrar  inviabilidade de competição, impondo-se o exame da questão controvertida no caso concreto. 
Nestes autos, há documentos que demonstram pagamentos, com recursos do convênio, à empresa intermediária, portadora de meras cartas de exclusividade emitidas pelos representantes dos artistas, para o dia e local do evento. 
Tais documentos, por si só, não são suficientes para afastar o débito. Isso porque não comprovam os valores efetivamente recebidos pelas bandas que se apresentaram no evento. Para tanto, seriam necessários recibos emitidos em seus nomes ou comprovação de crédito em conta bancária de sua titularidade. 
Esse requisito consta, expressamente, da cláusula terceira, inciso II, alíneas 'll' e 'mm', do Convênio Siconv 708671/2009 (peça 1, p. 54) :
II. Compete ao CONVENENTE: (...) 
ll) apresentar na prestação de contas, quando da contratação de artistas, consagrados, enquadrados na hipótese de inexigibilidade prevista no inciso III do art. 25 da Lei nº 8.666/1993, atualizada, por meio de intermediários ou representantes, cópia do contrato de exclusividade dos artistas com o empresário contratado, registrado em cartório, sob pena de glosa dos valores envolvidos. Ressalta-se que o contrato de exclusividade difere da autorização que confere exclusividade apenas para os dias correspondentes à apresentação dos artistas e que é restrita à localidade do evento, conforme dispõe o Acórdão 96/2008-TCU-Plenário do TCU; 
mm) publicar os contratos de inexigibilidade celebrados entre o CONVENENTE e o intermediário ou representante, decorrentes da execução do objeto pactuado, no Diário Oficial da União, no prazo de cinco dias, previsto no art. 26 da Lei de Licitações e Contratos Administrativos, sob pena de glosa dos valores envolvidos, conforme dispõe o Acórdão 96/2008-TCU-Plenário do TCU; (grifei) 
Como tal comprovação não ocorreu nestes autos, em que pese o responsável ter sido instado a apresentar alegações de defesa sobre o fato, conforme ofício juntado à peça 13, é impossível estabelecer o nexo de causalidade entre os recursos federais transferidos e os valores efetivamente pagos aos artistas.
A circunstância de as cartas de exclusividade terem datas anteriores ao procedimento licitatório não comprova inviabilidade de competição para a contratação das bandas. Em vez disso, lança dúvidas sobre a lisura da contratação. Isso porque não há como acreditar que dez bandas diferentes tivessem estabelecido representante exclusivo somente para o período do evento, a não ser que estivessem dispostas a emitirem "cartas de exclusividade" a quem quer que as solicitasse ou, ainda mais provável, acreditassem que a empresa seria contratada pelo município. 
A inexistência de cotação de preço pelo município, igualmente, não socorre o recorrente, porque nada prova.
Merece registro que o convênio em análise foi firmado em 10/11/2009, três dias antes do evento, enquanto os recursos que supostamente o suportariam somente foram disponibilizados em 14/12/2009.
Está demonstrado nos autos, ainda, que as notas fiscais correspondentes ao pagamento das bandas foram emitidas pela Lilo Promoções Artísticas nos dias 16, 18 e 23/11/2009 (peça 9, p. 35-38 e 41-42) , anteriormente à transferência financeira da União. Da mesma forma, as notas de empenho correspondentes apresentam inconsistências quanto ao dia do efetivo pagamento. Tal descasamento de datas e informações impede seja estabelecido o necessário nexo de causalidade entre o objeto do convênio e os recursos federais repassados, além de impedir a conclusão de que o evento foi custeado com os recursos federais.
Ante o exposto, nego provimento ao recurso de reconsideração interposto por Roberto Volpe e voto no sentido de que o Tribunal adote a deliberação que ora submeto à apreciação deste Colegiado:
9.1. conhecer o recurso de reconsideração interposto por Roberto Volpe para, no mérito, negar-lhe provimento;
9.2. dar ciência desta deliberação ao Ministério do Turismo;
9.3. enviar cópia desta deliberação à Procuradoria da República em São Paulo, nos termos do art. 16, § 3º, da Lei 8.443/1992.
TCU, Sala das Sessões Ministro Luciano Brandão Alves de Souza, em 26 de novembro de 2019.
WALTON ALENCAR RODRIGUES
Revisor